臺灣高等法院民事判決　　　　　　　 100年度重上國字第20號
上　訴　人　臺北市建成地政事務所
法定代理人　王秀玲
訴訟代理人　王惠光律師
被　上訴人　台北富邦商業銀行股份有限公司
法定代理人　蔡明忠
訴訟代理人　賴盛星律師
複　代理人　程才芳律師
上列當事人間請求國家賠償事件，上訴人對於中華民國100年6月
10日臺灣臺北地方法院99年度重國字第6號第一審判決提起上訴
，本院於100年12月6日言詞辯論終結，本院判決如下：
    主  文
上訴駁回。
第二審訴訟費用由上訴人負擔。
    事實及理由
一、按依國家賠償法請求損害賠償時，應先以書面向賠償義務機
    關請求之。賠償義務機關對於前項請求，應即與請求權人協
    議。協議成立時，應作成協議書，該項協議書得為執行名義
    。賠償義務機關拒絕賠償，或自提出請求之日起逾30日不開
    始協議，或自開始協議之日起逾60日協議不成立時，請求權
    人得提起損害賠償之訴，國家賠償法第10條第1項、第11條
    第1項分別定有明文。本件被上訴人已依前開規定於民國97
    年10月9日向上訴人提出國家賠償請求書，申請國家賠償，
    然上訴人拒絕賠償，此有被上訴人提出之國家賠償請求書、
    上訴人97年10月30日北市建地一字第09731440400號函、98
    年3月6日北市建地一字第09830313100號函可查（見原審卷
    (一)31至33頁背面）。被上訴人提起本訴之前置程序即已具備
    ，合先敘明。
二、被上訴人主張：不詳姓名之人冒用訴外人蔡瑞珍之名義，於
    97年5月29日向伊申辦優選房貸金額新台幣（下同）4,000萬
    元，借款期間20年，並提出蔡瑞珍個人金融授信申請書暨個
    人資料表、身分證及駕照影本、戶籍謄本、財政部臺北市國
    稅局財產歸屬資料清單等為憑，及提供蔡瑞珍所有坐落臺北
    市中正區○○○路○段3號1至4層之房屋，面積合計327.52平
    方公尺，暨坐落基地即臺北市○○區○○段1小段108地號土
    地，面積89平方公尺，權利範圍均為1分之1（下稱系爭房地
    ），設定抵押權予伊作為擔保。經伊依其所提供之資料查詢
    結果相符，遂依「臺北市政府地政處所屬各地政事務所辦理
    跨所登記實施要點」之規定，於97年6月11日跨所向臺北市
    大安地政事務所（下稱大安地政事務所）辦妥最高限額抵押
    權4,800萬元設定登記（下稱系爭抵押權登記）在案，伊因
    此審核同意貸款並於97年6月11日核撥貸款4,000萬元。嗣分
    別於97年6月11日遭人領取1,500萬元、500萬元，同年月12
    日領取800萬元、200萬元，同年月13日領取316萬元、600萬
    元，合計遭人領取3,916萬元。詎上訴人以申請抵押權設定
    登記時所附蔡瑞珍之身分證影本係屬偽造為由，於97年9月
    18日以北市建地一字第09731302101號公告註銷系爭抵押權
    登記，並於同日以北市建地一字第09731302100號函通知伊
    塗銷。上訴人之承辦人員於辦理系爭抵押權設定登記時，本
    應確實核對身分證影本及土地、建物所有權狀是否為真正，
    卻未盡其職務上之注意義務，即辦理抵押權設定登記，致伊
    因信賴抵押權登記效力而撥貸款，遭歹徒領取3,916萬元，
    而受有損害。爰依國家賠償法第2條第2項之規定，聲明請求
    ：(一)上訴人應給付被上訴人3,916萬元，及自97年10月30日
    起至清償日止，按年息5％計算之利息。(二)願提供現金或同
    額之中央政府建設公債94年度甲類第7期債票為擔保請准宣
    告假執行（原審判決駁回被上訴人23,496,000元本息請求，
    被上訴人未上訴，此部分已敗訴確定，下不贅述）。
三、上訴人則以：被上訴人向大安地政事務所跨所申請系爭抵押
    權登記，大安地政事務所之承辦人員均有依照標準作業程序
    審查所有權狀及相關文件，伊已盡審查義務，至身分審查之
    責任，因金融機構貸款給自然人並對自然人之不動產設定抵
    押權時，對於不動產所有權人之身分及借款之真意業已確認
    ，不需再由地政機關確認，故不需提供印鑑證明，既然貸款
    人之身分係由被上訴人負責認定，則被上訴人未查明貸款人
    之真實身分而遭人詐騙損失貸款，該損害與伊無涉。況被上
    訴人係因遭假冒蔡瑞珍名義之人詐騙而受有損失，與系爭抵
    押權有無設定並無因果關係，被上訴人謂其因信賴抵押權設
    定登記才核貸，係推諉卸責之詞。縱伊亦應負責，然本件係
    因被上訴人承辦人即訴外人陳國芳承辦本件貸款案有諸多不
    合常情及疏失之處，被上訴人未確實審核，未就房屋之承租
    狀況進行瞭解，於貸款款項遭領取時，復未依照洗錢防制法
    之相關規定追查，故本件被上訴人之疏失重大，如令伊負40
    ％責任顯屬過高等語，資為抗辯。聲明請求：(一)被上訴人之
    訴及假執行之聲請均駁回。(二)如受不利之判決，願供擔保請
    准宣告免為假執行。
四、原審為被上訴人一部勝訴、一部敗訴之判決，即判命上訴人
    應給付被上訴人15,664,000元及自97年10月30日起至清償日
    止，按年息5％計算之利息，並諭知被上訴人以523萬元、上
    訴人以15,664,000元分別供擔保後，得、免假執行，另駁回
    被上訴人其餘之訴及假執行之聲請。
    上訴人就其敗訴部分聲明不服，其上訴聲明：(一)原判決不利
    於上訴人部分廢棄。(二)上開廢棄部分，被上訴人在第一審之
    訴及假執行之聲請均駁回。
    被上訴人之答辯聲明：上訴駁回。
五、兩造之不爭執事項如下：
  (一)被上訴人於97年5月29日遭訴外人黃震等人之犯罪集團冒用
    訴外人蔡瑞珍之名義，以偽造之身分證、土地及建物所有權
    狀等文件，供被上訴人辦理系爭抵押權設定登記。
  (二)上訴人發現上開身分證係偽造後，於97年9月18日以北市建
    地一字第09731302100號函通知被上訴人系爭抵押權設定登
    記業經塗銷，並依法公告註銷上開他項權利證明書。
  (三)被上訴人於97年6月11日撥款4,000萬元至被上訴人銀行中崙
    分行，戶名為蔡瑞珍，帳號為000-000-000000之帳戶內，該
    筆4,000萬元款項，扣除4萬元之帳管費後，於97年6月11日
    遭領取1,500萬元、500萬元；同年月12日遭領取800萬元、
    200萬元；同年月13日遭領取316萬元、600萬元，計領取3,9
    16萬元。
  (四)被上訴人主張上訴人於辦理系爭抵押權設定登記時，其承辦
    人員未盡職務上注意義務，以審查辦理抵押權設定登記，使
    被上訴人因信賴上訴人所為之抵押權登記效力始撥貸款項，
    而依國家賠償法第2條第2項等之規定，於97年10月9日檢附
    國家賠償請求書，請求上訴人賠償4,000萬元及自97年6月11
    日起至清償日止，按年息5％計算之利息，惟遭上訴人以應
    依土地法第68條規定請求賠償為由，拒絕該國家賠償請求。
六、兩造之爭執事項如下：
  (一)上訴人承辦人員於辦理系爭抵押權設定登記時，未發現系爭
    房地所有權狀係屬偽造，有無過失？
  (二)被上訴人依國家賠償法第2條第2項規定，請求上訴人負損害
    賠償責任，有無理由？
  (三)被上訴人是否與有過失？如有，應負擔之過失比例為何？
七、本院得心證之理由：
  (一)上訴人承辦人員於辦理系爭抵押權設定登記時，未發現系爭
    房地所有權狀係屬偽造，有無過失？
    1.依90年8月16日修正之「加強防範偽造土地登記證明文件
      注意事項」第3條第1項：「登記機關接收登記案件時，應
      確實核對送件人身分、並查核所附權利書狀、印鑑證明、
      身分證明及稅捐繳（免）納證明等有關文件，發現上述文
      件有疑義時，應調閱原案比對或與原文件核發機關聯繫，
      請其協助審認文件之真偽」，及第9條：「登記機關應依
      直轄市、縣（市）地政機關訂定之地籍資料庫管理規定加
      強地籍資料管理，以防範地籍資料遺失或被偽造變造。直
      轄市、縣（市）地政機關並應加強督導」之規定，上訴人
      承辦系爭抵押權登記之審查人員，於發現證明文件有瑕疵
      時，即應調閱原案比對，或與原文件核發機關聯繫，請其
      協助確認文件之真偽。又中央印製廠印製電子處理作業權
      利書狀及抵押權塗銷同意書原採用「印」字圖案水印紙印
      製，為提昇防偽功能，自88年度起改採「梅花」圖案水印
      紙印製交貨，其用紙採不定位模鑄梅花水印、不規則顯性
      及隱性之多色螢光纖維絲，紙張中之纖維絲係紙廠抄紙時
      之添加物，位置不固定，材質屬塑膠類而非銅絲金屬，目
      的在增加文件之防偽性，若發現多張權狀之纖維絲（銅絲
      線）皆在同一位置或可判定為偽造品，民眾及金融機構行
      員憑肉眼或簡單工具即可辨識真偽，且中央印製廠於改以
      專用水印紙印製時，曾分別函知各地政機關相關配套事項
      等情，有中央印製廠98年4月1日中印發字第0980001127號
      函、88年6月23日中印發字第88A0583號函附「新舊電子權
      利書狀暨抵押權塗銷同意書之水印差異與防偽辨識表」在
      卷可查（見原審卷(二)39、40頁），故上訴人所屬之人員，
      於審查系爭房地所有權狀時，即應依中央印製廠所提供之
      上開防偽辨識說明表及暗記加以審視，以辨明該所有權狀
      之真偽。
    2.查被上訴人於97年5月29日遭黃震等人所屬之犯罪集團冒
      用訴外人蔡瑞珍名義，以偽造之身分證、駕照、系爭房地
      所有權狀等文件借款，被上訴人復於97年6月11日跨所向
      大安地政事務所辦妥最高限額抵押權4,800萬元設定登記
      ，嗣被上訴人審核後同意貸款4,000萬元，由冒名「蔡瑞
      珍」者簽具借款金額為4,000萬元之房屋貸款契約書，被
      上訴人並於97年6月11日核撥上開貸款等情，為兩造所不
      爭執，且有臺灣高雄地方法院檢察署檢察官97年度偵字第
      34841號、98年度偵字第19927號、98年度偵緝字第2406號
      起訴書足稽（見原審卷(一)90至105頁反面），證人蔡瑞珍
      復證稱系爭房地之所有權狀正本為其所持有，未曾將之交
      付給任何人，其身分證、駕照於97年間遭冒用時並未遺失
      （見原審卷(二)17頁至18頁反面），顯見黃震等人所屬詐騙
      集團所持以向上訴人申辦系爭抵押權登記之「蔡瑞珍」身
      分證、駕照、系爭房地所有權狀等文件，均屬偽造。上訴
      人所屬機關人員為辦理抵押權登記之公務員，其就辨別房
      地所有權狀之真偽具有專業知識，並受過相當之訓練，於
      辦理系爭抵押權登記時，並未依上開規定確實辨別系爭房
      地所有權狀之真偽，其應負過失責任，至為明確。又上訴
      人自承其機關人員審查權狀的時候，只會在螢光機器下比
      對顯示有無纖維絲線，且真正權狀上的纖維絲線數十條，
      分布位置不均等語（見原審卷(二)184頁），顯見上訴人所
      屬公務員於審查系爭抵押權登記時，即有注意系爭房地所
      有權狀正本之銅線，卻疏未注意辨識系爭不動產所有權狀
      正本之銅線纖維絲分布，其就該所有權狀正本係屬偽造乙
      節，並非不能注意，竟疏予注意，即貿然准予辦畢系爭抵
      押權設定登記，難謂於審查時已盡相當注意義務，被上訴
      人主張上訴人就系爭抵押權登記之審查有過失一節，即屬
      有據。
  (二)被上訴人依國家賠償法第2條第2項規定，請求上訴人負損害
    賠償責任，有無理由？
    1.按國家損害賠償，除依國家賠償法規定外，適用民法規定
      ，國家賠償法第5條定有明文。又債務人之代理人或使用
      人，關於債之履行有故意或過失時，債務人應與自己之故
      意或過失負同一責任，民法第224條前段亦有明定。另臺
      北市政府地政處為加強便民服務，使土地登記案件得於臺
      北市任一地政事務所跨所申請，而訂定臺北市政府地政處
      所屬各地政事務所辦理跨所登記實施要點，其中第19點明
      定：「依本要點辦理跨所申請登記之案件，如發生行政救
      濟事件、民事訴訟事件及損害賠償事件時，由轄區所依規
      定程序辦理」，是臺北市政府地政處基於便民服務之理念
      ，使原僅得於轄區所申辦之土地登記案件，得以跨所申請
      ，惟仍由轄區所負行政、民事涉訟之責，當認係轄區所委
      由受理所跨所審核，受理所即成為轄區所之履行輔助人。
      本件系爭抵押權設定登記係被上訴人委由訴外人趙宏濤向
      大安地政事務所遞件跨所申請（見原審卷(二)104、105頁）
      ，上訴人為資料管轄機關，實際負責審核之地政事務所雖
      係大安地政事務所，然其乃應上訴人委託辦理跨所之系爭
      抵押權設定登記，故大安地政事務所就系爭抵押權設定登
      記案，為上訴人之履行輔助人。
    2.次按「公務員於執行職務行使公權力時，因故意或過失不
      法侵害人民自由或權利者，國家應負損害賠償責任。公務
      員怠於執行職務，致人民自由或權利遭受損害者亦同」，
      國家賠償法第2條第2項定有明文。該條項所定之國家賠償
      責任，係以公務員於執行職務行使公權力時，有故意或過
      失不法侵害人民自由或權利之行為、或怠於執行職務，致
      人民自由或權利遭受損害者，且該行為與損害之發生，有
      因果關係為要件。查本件固因訴外人黃震等人偽造系爭房
      地所有權狀而起，但系爭抵押權登記係為擔保被上訴人對
      蔡瑞珍之系爭借款債權，大安地政事務所之承辦人員若善
      盡其注意義務審核系爭房地所有權狀之真正，必將發現上
      開權狀係屬虛偽，進而不准許辦理抵押權設定登記，則被
      上訴人未獲相當之抵押權擔保，自不會准許冒名蔡瑞珍者
      之貸款申請，進而造成借款被人領取之財產損害，故上訴
      人之履行輔助人即大安地政事務所所屬人員之過失行為，
      與被上訴人之財產損害間，有因果關係，上訴人辯稱無因
      果關係云云，洵不足採。
  (三)被上訴人是否與有過失？如有，應負擔之過失比例為何？
    1.按損害之發生或擴大，被害人與有過失者，法院得減輕賠
      償金額，或免除之；前項規定，於被害人之代理人或使用
      人與有過失者，準用之，國家賠償法第5條準用民法第217
      條第1項、第3項定有明文。
    2.證人即被上訴人對保人員陳國芳雖到庭證稱：我在辦理蔡
      瑞珍這件案子的時候，有見過蔡瑞珍2次，第1次是寫申請
      書的時候，第2次是對保的時候，對保的時候是由我在公
      司對保，核對蔡瑞珍的身分證是否有與本人相符，申請書
      上填載的內容是由後台徵審人員作查證，等徵審結果下來
      我要對保，對保時有核對蔡瑞珍的身分證、駕照、財力證
      明（國稅局報稅資料）、親眼看他（她）本人簽名，我確
      實有上網去查有財力證明的這家公司，權狀是辦理設定時
      才看到，當初看到蔡瑞珍身分證、權狀時覺得沒有異樣，
      我有依照公司訓練如何辨識的方式，一一檢查過等語（見
      原審卷(二)127至130頁）；證人即被上訴人徵審人員呂育誌
      亦證稱：我拿到申請書及個人檢附資料後，要將整份文件
      看完，電話照會申請人，依據銀行的作業規範，製作徵審
      表單，建議核貸內容，徵審表單上的項目包括申請人的基
      本資料、聯徵資訊、徵信照會內容、建議核貸內容等，電
      話照會申請人時，會核對基本資料，確認貸款的意願、用
      途、申請書是否親簽，除與申請人電話照會外，還有其他
      外部網站的查詢，例如身分證的請領紀錄、公司登記事項
      等語（見原審卷(二)160頁、161頁），且有被上訴人所提當
      時進行查詢之國民身分證領補換資料查詢結果、營業登記
      資料公示查詢、公司登記資料查詢、永慶不動產估價師事
      務所市調報告書（見原審卷(一)13至21頁反面）可查。
    3.惟系爭貸款案並非蔡瑞珍本人向被上訴人申請，而係由冒
      名「蔡瑞珍」者持偽造之身分證、駕照、權狀等相關證件
      ，以蔡瑞珍名義向被上訴人申請貸款，為兩造所不爭執，
      已如前述，證人蔡瑞珍亦證稱：我沒有在97年5月29日向
      被上訴人申請房貸，也沒有把系爭房地所有權狀正本交付
      給任何人，權狀影本在出租的時候有交給仲介，我的身分
      證約在10年以前有重新辦過遺失，現在的身分證上記載「
      97年6月23日換發」，因為我的身分證被冒用，我先生叫
      我重新換發身分證，以遺失的理由申請換發，原證1申請
      書所附身分證、駕照上面的照片都不是我，我的身分證沒
      有在96年2月1日換發，駕照沒有遺失過，因被上訴人打電
      話給我兒子，我兒子打電話問我是否有辦富邦卡，我才知
      道系爭房地被冒貸等語（見原審卷(二)16頁背面至第19頁、
      本院卷61頁及反面），足見被上訴人並未向蔡瑞珍本人對
      保，亦未電話照會蔡瑞珍本人；再參照冒名蔡瑞珍之人於
      被上訴人個人金融授信申請書暨個人資料表（見原審卷(二)
      108頁）所留資料，其為德林建設公司之老闆娘，所留聯
      絡人除友人朱長勝外，尚有其子洪志銘，而據被上訴人徵
      審人員呂育誌證稱：「我擔任電話照會及授信條件的建議
      ，一般的程序電話照會，會打到公司、住家或手機，本件
      我是打到公司、住家都沒有接，我就打手機，也是沒有接
      ，後來他（她）才打過來給我，借款人留存的資料與我們
      公司內部調查資料的結果都是相符的」等語（見本院卷77
      頁反面），顯見被上訴人僅依申請者所書寫之電話資料，
      為徵信及信用審查。且證人呂育誌依冒稱蔡瑞珍者所留之
      電話撥打無人接聽後，未再進行追查，即未向德林建設公
      司查詢，亦未親至蔡瑞珍之住處查訪，以確認冒名蔡瑞珍
      者所填載之個人資料是否真正，及其信用狀況、是否具借
      款之真意等等，被上訴人之徵信作業流程，實過於簡略。
      不法之徒既設局冒名借貸，必會於被上訴人撥話時，由受
      話者為虛偽不實之陳述，藉以取信於被上訴人，是單憑電
      話查詢，徵信作業明顯不足。況證人呂育誌亦證稱於本件
      發生後，被上訴人已檢討改進徵信之作業流程等語（見本
      院卷78頁），均足證明本件貸款審查時，被上訴人之徵信
      作業流程存有瑕疵，難認已盡注意義務，而與有過失。
    4.再者，冒名「蔡瑞珍」者於申辦系爭貸款時，曾提供身分
      證、駕照、財力證明及系爭房地所有權狀正本，有被上訴
      人所提個人金融授信申請書暨個人資料表、身分證影本、
      駕照影本、戶籍謄本、財政部臺北市國稅局財產歸屬資料
      清單、財政部臺北市國稅局96年度綜合所得稅各類所得資
      料清單、土地所有權狀、建物所有權狀（見原審卷(一)6至
      12頁反面）可查，是被上訴人於向地政事務所辦理系爭抵
      押權設定之前，即有審核上開身分證、駕照及所有權狀正
      本之機會，尤以「蔡瑞珍」所提供偽造之身分證、駕照上
      記載住所為「臺北市○○區○○街2巷5號9樓之1」（此為
      蔡瑞珍之真實戶籍地址），惟其所填寫之個人金融授信申
      請書暨個人資料表現居地址勾選與戶籍不同，載明現居地
      址為「臺北市○○○路383巷22號2樓」，帳單郵寄地址則
      勾選同現居地址，是被上訴人自應小心查證。又自82年7
      月1日起，申請抵押權設定登記或抵押權內容變更登記之
      權利人為金融機構、義務人為自然人者，得免附義務人之
      印鑑證明，此有內政部81年11月10日臺（81）內地字第81
      89503號函可佐（見原審卷(二)103頁、本院卷30頁）。被上
      訴人為金融機構，其受理抵押權設定貸款案件，依上開內
      政部函示內容，義務人既毋須親自到地政事務所核對身分
      或提出印鑑證明，則被上訴人尤應確實核對擔保物提供人
      之身分證正本，並運用條碼掃描器掃描，加強對保及徵信
      作業，以避免遭人冒貸之情形發生，被上訴人疏未盡上開
      注意義務，致未能及時發覺冒名「蔡瑞珍」者所屬犯罪集
      團之冒貸情事，其對本件損害之發生與有過失甚明。
    5.綜上，被上訴人就本件損害之發生與有過失，原審審酌上
      訴人疏未注意系爭房地所有權狀係屬偽造，被上訴人除未
      確實對保及徵信注意義務，亦未注意身分證明文件之真偽
      等兩造之過失情節，而認被上訴人應負5分之3之過失責任
      ，上訴人應負5分之2之過失責任，自屬公允適當。本件被
      上訴人遭犯罪集團冒貸所受之財產損害為3,916萬元，為
      兩造所不爭執，則被上訴人請求上訴人給付15,664,000元
      （計算式：39,160,000×2/5=15,664,000元），即屬有據
      。
八、綜上所述，被上訴人依國家賠償法第2條第2項前段規定，請
    求上訴人給付15,664,000元及自97年10月30日（見原審卷(二)
    9頁）起至清償日止，按年息5％計算之利息部分，為有理由
    ，應予准許。原審就此部分為上訴人敗訴之判決，及諭知兩
    造分別供擔保後得、免假執行，核無不合。上訴意旨指摘原
    審判決此部分不當，求予廢棄改判，為無理由，應予駁回。
九、本件事證已臻明確，兩造其餘攻擊防禦方法及立論之證據資
    料，均經本院審酌後，對判決結果不生影響，爰無庸逐一論
    述，附此記明。
十、據上論結，本件上訴為無理由，依民事訴訟法第449條第1項
    、第78條，判決如主文。
中    華    民    國   100    年    12    月    20    日
                  民事第十六庭
                        審判長法  官  王聖惠
                              法  官  傅中樂
                              法  官  呂淑玲
正本係照原本作成。
上訴人如不服本判決，應於收受送達後20日內向本院提出上訴書
狀，其未表明上訴理由者，應於提出上訴後20日內向本院補提理
由書狀（均須按他造當事人之人數附繕本）上訴時應提出委任律
師或具有律師資格之人之委任狀；委任有律師資格者，另應附具
律師資格證書及釋明委任人與受任人有民事訴訟法第466條之1第
1項但書或第2項（詳附註）所定關係之釋明文書影本。如委任律
師提起上訴者，應一併繳納上訴審裁判費。
中    華    民    國   100    年    12    月    20    日
                              書記官  明祖全
附註：
民事訴訟法第466條之1（第1項、第2項）：
對於第二審判決上訴，上訴人應委任律師為訴訟代理人。但上訴
人或其他法定代理人具有律師資格者，不在此限。
上訴人之配偶、三親等內之血親、二親等內之姻親，或上訴人為
法人、中央或地方機關時，其所屬專任人員具有律師資格並經法
院認為適當者，亦得為第三審訴訟代理人。